【裁判字號】    98,上易,568
【裁判日期】    980819
【裁判案由】    返還不當得利等
【裁判全文】
臺灣高等法院民事判決                 98年度上易字第568號
上  訴  人  甲○○
訴訟代理人  林宇文律師
被  上訴人  太隆興企業股份有限公司
法定代理人  乙○○
訴訟代理人  林耀泉律師
            張國權律師
上列當事人間請求返還不當得利等事件，上訴人對於中華民國98
年5月13日臺灣基隆地方法院96年度訴字第447號第一審判決提起
上訴，本院於98年8月5日言詞辯論終結，判決如下：
    主      文
上訴駁回。
第二審訴訟費用由上訴人負擔。
    事實及理由
一、被上訴人起訴主張：
  (一)上訴人於民國（下同）90年3 月至92年6月5日間於被上訴人
    公司擔任業務員，負責油品之出售及帳款之收受。詎自92年
    3 月間起，上訴人陸續收受被上訴人客戶福順通運有限公司
    支付之押金支票新臺幣（下同）20,000元、貨款支票217,50
    0 元；於92年6月3日向三多汽車貨運有限公司收受貨款現金
    19,000元；並向宏泰通運有限公司（下稱宏泰公司）分別收
    受314,230元、326,960元及295,940元3筆貨款支票，其中29
    5,940 元貨款支票於上訴人收取時，宏泰公司為禁止背書轉
    讓之記載，然上訴人竟於離職後持該紙支票訛稱渠已代墊款
    項，而向宏泰公司換得另紙未禁止背書轉讓之支票，惟上訴
    人均未交回被上訴人公司，更將前開各支票兌現花用。
  (二)上訴人任職被上訴人公司期間，代被上訴人公司收受客戶帳
    款，本應將帳款交付被上訴人公司，惟竟遲至離職後之今日
    仍未將前開共計1,193,630 元之款項交付被上訴人公司，乃
    無法律上之原因受有利益，致被上訴人公司受有損害，依民
    法第179條規定，上訴人應返還其利益；又上訴人明知其係
    代被上訴人公司向客戶收受款項，然始終未將收取之款項交
    回被上訴人公司，係對被上訴人公司權利有所侵害，依民法
    第184條第1項規定，上訴人亦應賠償之。
  (三)被上訴人嗣改稱被上訴人委託上訴人向外招攬業務，並於客
    戶交付金錢時負有代收並直接繳回公司之義務，兩造間應成
    立委任關係；上訴人未將收取之金錢交回被上訴人，並使用
    之，乃違反委任義務，即構成債務不履行，依民法第226 條
    之規定，應由上訴人負損害賠償責任。退步言之，縱認兩造
    間之關係乃承攬關係，上訴人代收客戶金錢，未交回被上訴
    人公司，亦構成債務不履行，被上訴人仍得依法主張上訴人
    應負債務不履行之損害賠償責任。
  (四)依不當得利及侵權行為損害賠償之法律關係，併依債務不履
    行損害賠償之法律關係，提起本件訴訟，求為判決：1.上訴
    人應給付被上訴人1,193,630 元及自起訴狀繕本送達之翌日
    （即96年9 月30日）起至清償日止按年息5%計算之利息。2.
    願供擔保，請准宣告假執行。
二、上訴人則以：
  (一)伊於90年3 月至92年6月5日間於被上訴人公司擔任業務員，
    負責油品之出售及帳款之收受等事實，並無爭執，惟伊是否
    積欠被上訴人公司貨款，此係屬被上訴人公司應負舉證責任
    之事項，茲應由被上訴人公司就此證明；而被上訴人所提出
    之各證物，均為被上訴人公司所製作，且均為影本，伊否認
    該文書為真正。伊於92年6月6日離職，離職時即由被上訴人
    公司出具離職證明書，載明上訴人並未積欠被上訴人公司任
    何應收貨款，被上訴人之訴顯無理由。伊雖無法提出離職證
    明書原本，惟臺灣基隆地方法院檢察署檢察官認定其為真正
    而為上訴人不起訴處分，被上訴人公司為此提起交付審判，
    經原法院刑事庭予以駁回，可知該離職證明書係屬真正無誤
    。
  (二)上訴人於91年11月後與被上訴人公司間改成由上訴人向被上
    訴人公司取得油品，向客戶銷售，並按銷售實際金額計算渠
    之利潤，被上訴人公司並將上訴人之勞、健保退保，故91年
    11月以後兩造間絕非僱傭關係。上訴人係向被上訴人公司購
    買油品，再轉賣他人，為避免需要有產地而囤積油品，故係
    以實際上客戶之需要而向被上訴人公司直接領貨，再送往客
    戶處，故渠與被上訴人公司之間應屬買賣關係，因客戶有任
    何問題，均應由上訴人自行負責。依民法第127條第8款之規
    定被上訴人之請求已逾2年之消滅時效期間。
  (三)被上訴人主張依侵權行為之法律關係請求損害賠償部分，因
    已逾2年之消滅時效期間等語，資為抗辯。
三、原審判決上訴人應給付被上訴人1,193,630元及自96年9月30
    日起至清償日止按年息5%計算之利息。上訴人提起上訴，上
    訴聲明為：(一)原判決廢棄。(二)被上訴人第一審之訴及假執行
    之聲請均駁回。被上訴人答辯聲明：上訴駁回。
四、本件不爭執事項：
  (一)上訴人於90年3 月至92年6月5日間為被上訴人公司負責油品
    之出售及帳款之收受。
  (二)被上訴人曾向臺灣基隆地方法院檢察署告訴上訴人涉犯業務
    侵占及偽造文書罪嫌，均經檢察官為不起訴處分確定。
五、本件爭點：
  (一)上訴人於91年11月後至92年6月5日止與被上訴人公司之關係
    究為委任？抑或買賣？
  (二)上訴人有無向客戶收取1,193,630元未交予被上訴人？
  (三)上訴人提出之離職證明（即答辯狀之附件）是否為真正？
六、按稱委任者，謂當事人約定，一方委託他方處理事務，他方
    允為處理之契約，民法第528 條定有明文。委任之目的，在
    一定事務之處理。故受任人給付勞務，僅為手段，除當事人
    另有約定外，得在委任人所授權限範圍內，自行裁量決定處
    理一定事務之方法，以完成委任之目的。
  (一)兩造不爭執上訴人於90年3 月至92年6月5日間為被上訴人負
    責油品之出售及帳款之收受。且查，廠商付款對象係被上訴
    人，而非上訴人，有廠商付款簽收簿及支票在卷可稽（原審
    卷第14、17頁）。
  (二)兩造不爭執上訴人於被上訴人公司為無底薪、無車馬費、不
    用打卡，以業績百元抽2 元方式計算佣金（本院卷第92頁反
    面）。上訴人亦自稱自91年11月至92年6月5日間，由上訴人
    按月代被上訴人公司收取貨款之比例計算佣金，被上訴人按
    月自91年11月8日起，分別於91年11月8日、11月14日、12月
    6日、92年1月30日、3月5日、4月4日、5月5日、6月5日將上
    訴人應收取之佣金匯入帳戶，此參上訴人96年11月14日民事
    答辯(二)狀第2段記載即明（原審卷第54頁）。
  (三)綜上事證，上訴人受被上訴人委任，向被上訴人之客戶銷售
    油品、收取貨款，上訴人則按收取貨款之比例向被上訴人領
    取報酬，為可認定之事實。
七、按稱買賣者，謂當事人約定一方移轉財產權於他方，他方支
    付價金之契約，民法第345 條定有明文。上訴人受被上訴人
    委任，向被上訴人之客戶銷售油品、收取貨款，上訴人係按
    業績之比例領取報酬，兩造間之法律關係為委任。上訴人辯
    稱伊與被上訴人間於91年11月後至92年6月5日止，上訴人係
    向被上訴人購買油品後再轉賣他人，兩造之關係為買賣云云
    ，係非可採。是以，上訴人抗辯被上訴人就買賣關係之請求
    已罹於時效等語，為無可採。
八、按受任人因處理委任事務，所收取之金錢、物品及孳息，應
    交付於委任人。受任人以自己之名義，為委任人取得之權利
    ，應移轉於委任人，民法第541條定有明文。
  (一)上訴人係受被上訴人委任向被上訴人之客戶收取貨款，業經
    認定如前理由六所述。查上訴人自被上訴人之客戶(1)福順通
    運有限公司收取20,000元支票、217,500 元支票，(2)三多汽
    車貨運有限公司收取19,000元，(3)宏泰通運有限公司收取31
    4,230元支票、326,960元支票、295,940 元支票，有對帳明
    細、廠商付款簽收簿、支票影本、支票簽收單在卷可稽（原
    審卷第40頁、第13至18頁），足認上訴人向上開公司收取貨
    款計1,193,630元。
  (二)上訴人辯稱伊於離職時已將客戶貨款結清，提出92年6月6日
    離職證明書影本為證（原審卷第35頁）。經查，離職證明書
    上記載：「太隆興企業股份有限公司業務甲○○於民國九十
    二年六月五日終止與本公司業務抽佣之關係。因此民國九十
    二年六月五日之前所有客戶之貨款，經查明均已清償，甲○
    ○今後在外之業務行為，一律與本公司無關，恐口說無憑，
    特此為證。」，被上訴人否認離職證明書之真正，原法院檢
    察署檢察官就上訴人是否偽造離職證明書固為不起訴處分，
    惟係以查無積極證據足認上訴人有偽造文書犯行，有原法院
    檢察署94年度偵字第3589號不起訴處分書在卷可稽（本院卷
    第50至53頁）。上訴人於原法院檢察署94年偵字第3589號偽
    造文書案件、92年偵字第2325號侵占案件偵查中，及本案訴
    訟進行中，均不能提出離職證明書之原本，上訴人未立證證
    明離職證明書之真正，是自難遽以離職證明書上之記載為有
    利於上訴人之認定。上訴人辯稱離職證明書為真正，尚難採
    信。
  (三)綜上，受任人即上訴人因處理委任事務，所收取之金錢應交
    付於委任人即被上訴人。上訴人未立證證明其已將所收取之
    1,193,630元交予被上訴人，從而，被上訴人依民法第541條
    規定，請求上訴人返還1,193,630 元，及自起訴狀繕本送達
    翌日即96年9月30日，為有理由，應予准許。
九、上訴人受被上訴人委任向被上訴人客戶銷售油品，並收取貨
    款1,193,630 元，前開款項未返還予被上訴人，上訴人抗辯
    已與被上訴人結清貨款、兩造間為買賣關係云云，為無可採
    。是以，被上訴人主張依委任關係，請求上訴人給付1,193,
    630元及自96年9月30日起至清償日止，按年息5%計算之利息
    ，為有理由，應予准許。
十、綜上所述，被上訴人本於委任關係，請求上訴人給付1,193,
    630 元本息，為有理由，應予准許。是則原審判命上訴人如
    數給付，於法並無不合。上訴意旨指摘原判決不當，求予廢
    棄改判，為無理由，應予駁回。
十一、本件事證已臻明確，兩造其餘攻擊防禦方法及未經援用之
      舉證，經審酌核與本件判決結果不生影響，不再逐一論述
      ，附此敘明。
十二、據上論結，本件上訴為無理由，依民事訴訟法第449條第1
      項、第78條，判決如主文。
中    華    民    國    98    年    8     月    19    日
                    民事第二庭
                        審判長法  官  吳謙仁
                              法  官  蘇瑞華
                              法  官  李瓊蔭
正本係照原本作成。
不得上訴。
中    華    民    國    98    年    8     月    20    日
                              書記官  王才生


司法院資訊處製作；財團法人民間司法改革基金會備份。
